【裁判字號】    94,上,481
【裁判日期】    950516
【裁判案由】    遷讓房屋
【裁判全文】
臺灣高等法院民事判決                   94年度上字第481號
上  訴  人  教育部
法定代理人  丁○○
訴訟代理人  沈美真律師
上  訴  人  乙○○
            甲○○
            丙○○
共      同
訴訟代理人  余鐘柳律師
            胡致中律師
複  代理人  許俊仁律師
上列當事人間，因遷讓房屋事件，兩造對於中華民國94年 4月15
日臺灣臺北地方法院93年度訴字第1343號第一審判決，各自提起
上訴，經本院於95年5月2日言詞辯論終結，判決如下：
    主      文
兩造之上訴均駁回。
第二審訴訟費用各自負擔。
    事實及理由
一、上訴人教育部(以下稱教育部)起訴主張：對造上訴人乙○○
    、甲○○、及丙○○等三人(以下稱乙○○等三人)占有、使
    用臺北市○○路○段59號、59-1號、59-2號及59 -3號即原判
    決附圖(以下稱附圖)所示A、B、C、D、E，面積合計255平方
    公尺之房屋，民國35年間政府接收日本人之不動產，中華民
    國為原始取得之所有權人，交由前臺灣省政府教育廳 (以下
    稱省教育廳 )經營管理，配予乙○○、甲○○兄弟之父王華
    林居住、使用，經多次修建、增建，教育部承受教育廳為管
    理機關，於王華林亡故後之92年12月12日致函，限於同月31
    日以前騰空返還點交，未獲置理；為此，基於民法第 767條
    、第184條、第185條、第 179條規定，求為命乙○○等三人
    ，應自臺北市○○路○段59號、59-1號、59-2號、59- 3號即
    附圖所示A、B、C、D、E，面積合計255平方公尺之房屋遷讓
    返還教育部；並應自民國89年 7月25日起至遷讓房屋之日止
    ，按月連帶給付教育部新臺幣(以下同)176,652元之判決(原
    法院判命乙○○等三人應自臺北市○○路 ○段59號、即附圖
    所示A、B部分合計面積62平方公尺房屋，遷讓返還教育部，
    並應給付教育部 1,173,473元，及自民93年1月1日起至遷讓
    房屋之日止按月給付 28,387元，而駁回其餘之請求。)。並
    聲明：(一)原判決不利於教育部部分廢棄。(二)廢棄部分，
    乙○○等三人應再將臺北市○○路○段59-1號、59-2號、59-
     3號即附圖所示C、D、E，面積合計250平方公尺之房屋遷讓
    返還教育部；並應自民國89年 7月25日起至遷讓房屋之日止
    ，按月再連帶給付教育部57,232元。(三)第一、二審訴訟費
    用由乙○○等三人負擔。(四)願供擔保請求宣告假執行。對
    於乙○○等三人之上訴，則聲明：(一)上訴駁回。(二)第二
    審訴訟費用由乙○○等三人負擔。
二、上訴人乙○○等三人則以：對造上訴人教育部所經營管理之
    臺北市○○路 ○段59號、即附圖所示A、B部分合計62平方公
    尺之房屋，並非省教育廳配予乙○○、甲○○之先父王華林
    居住、使用，而係先父王華林於民國35年 4月15日向日本人
    川見駒太郎以 2,000元價購，乙○○、甲○○自幼隨父居住
    ，且為其繼承人，丙○○為甲○○之配偶，三人居住其間並
    非無權占有；至於臺北市○○路○段59-1號、59-2號、59- 3
    號即附圖所示C、D、E，面積合計250平方公尺之房屋，係先
    父王華林於62年4月16日以臺北市政府將於同年5月拓寬濟南
    路，報請省教育廳核准後逕與臺北市政府工務局洽商，由先
    父自費整修舊屋、並增建為二層之樓房，具有獨立門戶出入
    之經濟價值，而非附屬於臺北市○○路 ○段59號，為先父之
    遺產，由乙○○、甲○○繼承，乙○○等三人自屬有權占有
    居住、使用，教育部之請求為無理由等語資為抗辯。並聲明
    ：(一)原判決不利於乙○○等三人部分廢棄。(二)廢棄部分
    教育部在第一審之訴及其假執行之聲請均駁回。(三)第一、
    二審訴訟費用由教育部負擔。對於教育部之上訴，則聲明：
    (一)上訴駁回。(二)第二審訴訟費用由教育部負擔。
三、教育部主張乙○○等三人占有、使用臺北市○○路 ○段59號
    、59-1號、59-2號及59-3號即附圖所示A、B、C、D、 E，面
    積合計312平方公尺 (37+25+28+34+62+14+16+30+15+18+33=
    312、包括騎樓、1、2樓)之房屋，其中59號房屋所有權人為
    中華民國，管理者為教育部，92年12月12日教育部中部辦公
    室致函，限於同月31日以前騰空返還點交，未獲置理等事實
    ，為乙○○等三人所不爭執，且有建物登記謄本、教育部中
    部辦公室書函、乙○○書函、複丈成果圖等在卷 (原審卷第
     9頁、第11頁、第12頁、第152頁)為憑；教育部主張之上開
    事實，應堪信為真實。
四、教育部主張乙○○等三人占有、使用臺北市○○路 ○段59號
    即附圖所示A、B面積合計62平方公尺之房屋，無正當之權源
    ，係屬無權占有，自應遷讓返還教育部；乙○○等三人則以
    教育部所管理臺北市○○路 ○段59號即附圖所示A、B面積合
    計62平方公尺之房屋，實係乙○○、甲○○之先父王華林於
    民國35年4月15日向日本人川見駒太郎以2,000元價購，取得
    所有權，同日乙○○、甲○○隨父遷入居住，且為其繼承人
    ，丙○○為甲○○之配偶，三人居住其間並非無權占有等語
    為抗辯。經查：
(一)乙○○等三人占有、使用臺北市○○路 ○段59號、即附圖所
    示A、B面積62平方公尺之房屋，係坐落於台北市○○段○○
    段242地號土地上，原為臺北市幸町183番地所在、門牌號數
    建物號敷275號之木造日式房舍，面積建坪23坪7合5勺(折78
      .51平方公尺)，為日本人川見駒太郎之產業，民國34年第
    二次世界大戰日本戰敗，日本人在臺產業由我國政府接收，
    40年 5月12日奉准接管登記為國有，管理機關為臺灣省公產
    管理處，41年8月20日移交省教育廳管理，57年6月 3日為管
    理機關變更登記，89年 7月25日變更管理者登記為教育部等
    事實，為乙○○等三人所不爭執，且有建物登記謄本、及複
    丈成果圖在卷(原審卷第9頁、第10頁、第38頁至第41頁、第
    152頁)為憑；其所有權人為中華民國，自無疑義。至於原有
    登記面積為78.51平方公尺，於原法院93年9月 6日會同地政
    機關勘測結果為62平方公尺，應係乙○○、甲○○之先父王
    華林於62年 5月間因臺北市政府為拓寬濟南路，予以拆除整
    修所致之事實，有乙○○等三人之答辯狀在卷(原審卷第100
    頁)所不爭執，應予敘明。
(二)乙○○等三人以教育部所管理之臺北市○○路 ○段59號房屋
    ，係其等先父王華林於民國35年 4月15日向日本人川見駒太
    郎以2,000元價購，提出領收證影本 (原審卷第31頁)抗辯所
    有權歸屬王華林，乙○○、甲○○為其繼承人，其等三人占
    有、使用，並非無權在占有等語；查行政院於37年6月5日以
    卅七七外字第 27625號函，明定臺灣省敵產停止移轉日期為
    34年10月16日，而乙○○等三人所提出前述領收證、係在臺
    灣省敵產停止移轉日期後之35年 4月15日所立；矧乙○○、
    甲○○之先父王華林於62年4月16日，以同年5月間臺北市政
    府為拓寬濟南路為由，報請省教育廳核准後逕與臺北市政府
    工務局洽商，自費整修舊屋、並增建為二層之樓房之事實，
    為乙○○等三人所不爭執；王華林顯非基於臺北市○○路 ○
    段59號房屋之所有權人，予以整修；且依前述領收證所載：
    「一金貳仟圓也但是幸町四條通一八三番地家屋修理及移轉
    費壹仟圓也其他壹仟圓是家俱及零件東西」之內容，並無買
    賣之字義，是否即為買賣臺北市○○路 ○段59號房屋之價款
    ，非無疑義；乙○○等三人抗辯教育部所管理之臺北市○○
    路 ○段59號房屋，為其等先父王華林所有，自無可採。教育
    部主張乙○○等三人抗辯教育部所管理之臺北市○○路 ○段
    59號、即附圖所示A、B房屋，為無權占有，應堪採信。
(三)按：「所有人對於無權占有或侵奪其所有物者，得請求返還
    之。」、「各機關、部隊、學校、辦公、作業及宿舍使用之
    國有財產，均屬公務用財產，稱為公用財產」、「公用財產
    以各直接使用機關為管理機關，直接管理之。」民法第 767
    條前段、國有財產法第4條第2項第 1款、第11條分別定有明
    文。又：國有財產撥給各地國家機關使用者，名義上雖仍為
    國有，實際上即為使用機關行使所有人之權利，故本院對於
    是類財產，向准由管領機關起訴，代國家主張所有權人之權
    利，被上訴人持有所有權狀及駐用房屋保管卡，原審認其得
    為起訴行使所有人之權利尚非無據，亦有最高法院51年度臺
    上字第2680號判例足資參照。本件乙○○等三人占有使用臺
    北市○○路 ○段59號、附圖所示A、B部分之房屋，為我國政
    府接收之日產，參照最高法院67年度第13次民事庭庭推總會
    決議意旨，由國家取得其所有權，為原始取得，並撥予教育
    部管領，依前揭法條規定意旨、最高法院判例意旨，教育部
    請求乙○○等三人應自臺北市○○路○段59號、附圖所示A、
     B部分之房屋遷讓，返還予教育部，於法尚非無據，應予准
    許。
五、「無法律上之原因而受利益，致他人受損害者，應返還其利
    益。」、「不當得利之受領人，除返還其所受之利益外，如
    本於該利益更有所取得者，並應返還。但依其利益之性質或
    其他情形不能返還者，應償還其價額。」民法第 179條前段
    、第 181條分別定有明文。又：依不當得利之法則請求返還
    不當得利，以無法律上之原因而受利益，致他人受有損害為
    其要件，故其得請求返還之範圍，應以對方所受之利益為度
    ，非以請求人所受損害若干為準，無權占有他人土地，可能
    獲得相當於租金之利益為社會通常之觀念，是被上訴人抗辯
    其占有系爭土地所得之利益，僅相當於法定最高限額租金之
    數額，尚屬可採，最高法院61年度臺上字第1695號著有判例
    ，足資參照。本件乙○○等三人無權占有教育部所管領臺北
    市○○路 ○段59號、即附圖所示A、B部分之房地，其所受利
    益為房地之使用，尚非租金；惟其房地使用之利益，因其性
    質不能返還，依民法第179條前段、第181條規定意旨、及最
    高法院判例意旨，應返還相當於租金之價額。經查：
(一)按：「城市地方房屋之租金，以不超過土地及其建築物申報
    總價額年息百分之十為限。」、「土地所有權人依本法所申
    報之地價，為法定地價。」、「土地法第97條所謂土地及建
    築物之總價額，土地價額依法定地價，建築物價額依該管直
    轄市或縣(市)地政機關估定之價額。」、「舉辦規定地價或
    重新規定地價時，土地所有權人未於公告期間申報地價者，
    以公告地價80％為其申報地價。」、「公有土地及依本條例
    第16條照價收買之土地，以各該宗土地之公告地價為申報地
    價，免予申報。」土地法第97條第1項、第148條、土地法施
    行法第25條、平均地權條例第16條前段、平均地權條例施行
    細則第21條分別定有明文。又：「土地法第 105條準用同法
    第97條所定，建築基地之租金，按申報價額年息百分之十為
    限，乃指基地租金之最高限額而言，並非必須照申報地價額
    年息百分之十計算。」、「基地租金之數額，除以基地申報
    地價為基礎外，尚須斟酌基地之位置，工商業繁榮之程度，
    承租人利用基地之經濟價值及所受利益等項，並與鄰地租金
    相比較，以為決定，並非必達申報總地價年息百分之十最高
    額。」最高法院46年度臺上字第 855號、68年臺上字第3071
    號亦分別著有判例，足資參照。
(二)乙○○等三人無權占有使用臺北市○○路 ○段59號、即附圖
    所示A、B部分之房屋，占用之基地台北市○○段○○段242地
    號土地，所有權人中華民國，為教育部所管領公有土地之事
    實，為乙○○等三人所不爭執，且有土地登記謄本在卷 (原
    審卷第10頁)為憑；依平均地權條例施行細則第 21條之規定
    ，自應以公告地價為申報地價。
(三)教育部所管領臺北市○○路 ○段59號、即附圖所示A、B部分
    之房屋，臨近新生南路、金山南路，附近有幸安市場、大安
    市場等商圈，衡諸房屋周邊環境，交通便利，生活機能、商
    業繁榮程度屬中等狀況，及乙○○等三人之占有以為住家使
    用等一切情況，認乙○○等三人應返還相當於租金之價額，
    以所坐落基地申報地價總額年息百分之五計算，方為相當。
    本院查台北市○○段○○段242地號土地，89年7月1日起至9
    2年12月31日止，公告地價均為每平方公尺110,181元，自93
    年1月1日起之公告地價每平方公尺為 109,886元，此有台北
    市公告土地現值及公告地價查詢表在卷(原審卷第188-1頁)
    可佐；乙○○等三人占有使用臺北市○○路 ○段59號、即附
    圖所示A、B部分之房屋，所使用之土地面積合計為62平方公
    尺 (即A+B、37+25=62)，有複丈成果圖足憑；從而，乙○○
    等三人應返還之不當得利之價額為：
(1) 89年7月25日起至89年12月31日止(計160日)：
    110,181元×62×5％÷365×160=149,725元 (四捨五入)
(2) 90年1月1日起至92年12月31日止(計3年)：
    110,181元×62×5％×3=1,024,683元(四捨五入)
    (1)+(2)即149,725元＋1,024,683元=1,174,408元。
(3) 93年1月1日起，每月應返還不當得利之價額：
    109,886元×62×5％÷12=28,387元(四捨五入)
六、教育部基於民法第767條前段、第179條規定，請求乙○○等
    三人，應自臺北市○○路 ○段59號、即附圖所示A、B部分之
    房屋遷讓，返還教育部，並返還不當得利，於法尚非無據，
    應予准許；原法院於上開範圍內，判命乙○○等三人應自臺
    北市○○路 ○段59號、即附圖所示A、B部分之房屋遷讓，返
    還教育部，及應給付教育部1,173,473元 (不足935元部分未
    據教育部聲明不服 )，並自民國93年1月1日起迄遷讓房屋之
    日止，按月給付教育部28,387元，經核於法尚無違誤；乙○
    ○等三人上訴意旨，仍持陳詞，指摘原法院此部分之判決不
    當，求予廢棄，為無理由，應予駁回。
七、教育部以乙○○等三人占有、使用臺北市○○路○段 59-1號
    、59-2號、59-3號即附圖所示 C、D、E部分之房屋，係附屬
    於前述臺北市○○路○段59號房屋，為臺北市○○路○段59號
    房屋之一部分，同為教育部所管領，主張應一併遷讓返還教
    育部，並返還占有、使用之不當得利；乙○○等三人則以教
    育部所主張管領之臺北市○○路○段59號房屋，民國62年5月
    間濟南路拓寬時，其等先父王華林報請省教育廳核准後，逕
    與臺北市政府工務局洽商，由其等先父自費整修舊屋、並增
    建臺北市○○路○段59-1號、59-2號、59-3號即附圖所示C、
    D、E部分之二層樓房，具有獨立門戶出入之經濟價值，而非
    附屬於臺北市○○路 ○段59號，係屬於先父之遺產，由乙○
    ○、甲○○繼承，乙○○等三人自屬有權占有居住、使用等
    語為抗辯。經查：
(一)乙○○等三人抗辯教育部主張所管領之臺北市○○路 ○段59
    號房屋，民國62年 5月間濟南路拓寬時，其等先父王華林報
    請省教育廳核准後，逕與臺北市政府工務局洽商，由其等先
    父自費整修舊屋、並增 (擴)建臺北市○○路○段59-1號、59
     -2號、59-3號即附圖所示C、D、E部分之二層樓房之事實，
    為教育部所不爭執，且有教育部不爭執真正之申請書、62年
    5月5日省教育廳 (62）(5）(5）教六字第 02483號函、台北
    市合法建物拆除剩餘部份統一修復證等影本在卷 (原審卷第
    106頁至第109頁 )為憑；乙○○等三人抗辯之事實，應堪信
    為真實。
(二)教育部接管之臺北市幸町 183番地所在、門牌號數建物號敷
    275號之木造日式房舍，面積建坪23坪7合5勺折合78.51平方
    公尺，93年9月6日原法院會同臺北市建成地政事務所、臺北
    市建築師公會及兩造勘測現場，其現況為： (1)門牌號碼臺
    北市○○路○段59號房屋，包含三個部分即附圖A部分面積37
    平方公尺為日式木造房舍、 B部分面積25平方公尺，為日式
    房舍增建作為廁所、倉庫使用、F部分面積159平方公尺以庭
    院使用，有圍牆、紅色大門與濟南路2段道路為區隔。(2)門
    牌號碼臺北市○○路○段59-1號房屋，即附圖C部分，其一樓
    面積62平方公尺(包含騎樓28平方公尺、屋內34平方公尺)、
    二樓面積為62平方公尺。(3)門牌號碼臺北市○○路○段59-2
    號房屋，即附圖D部分，其一樓面積30平方公尺(包含騎樓14
    平方公尺、屋內16平方公尺)、二樓面積為30平方公尺。(4)
    門牌號碼臺北市○○路○段59-3號房屋，即附圖E部分，其一
    樓面積33平方公尺 (包含騎樓15平方公尺、屋內18平方公尺
    )、二樓面積為33平方公尺。其中附圖A部分之木造日式房舍
    與附圖 C、D、E之一樓屋內，係以水泥牆隔間，並非木造牆
    ，其面積僅37平方公尺，與原木造日式房舍面積 78.51平公
    尺，尚不足 41.51平方公尺等事實，為教育部所不爭執，且
    有建物登記謄本、複丈成果圖、照片在卷 ( 原審卷第9頁、
    第32頁、第38頁、第152頁、臺北市建築師公會鑑定報告書
    第16頁至第35頁)足稽。
(三)94 年8月22日本院受命法官會同兩造勘驗現場，兩造對於臺
    北市○○路○段59號即附圖A部分一樓之地板墊高約一尺，牆
    壁為木造、地板為木頭地板，以木板隔間； 59-1號即附圖C
    、59-2號即附圖D、59-3號即附圖E之一樓，為乙○○等三人
    分別出租予訴外人經營小吃店，各自為一門戶，各自營業，
    以水泥牆隔間，屋內均以水泥樓梯可直通二樓，樓梯口均設
    有木板門，二樓之間為可以互通之地板，所隔房間或為甲○
    ○、或為丙○○、或為乙○○在使用、或堆置乙○○、甲○
    ○先父母之遺物、或為儲藏室，且附圖 C二樓另有一獨立樓
    梯為出入口等事實，為教育部所不爭執且有本院勘驗程序筆
    錄在卷 (本院卷第77至第79頁)足稽。
(四)綜合上述房屋現況，參酌教育部對於乙○○等三人抗辯教育
    部主張所管領之臺北市○○路○段59號房屋，民國62年5月間
    濟南路拓寬時，其等先父王華林報請省教育廳核准後，逕與
    臺北市政府工務局洽商，由其等先父自費整修舊屋、並予以
    增 (擴)建二層樓房並不爭執之事實，堪認臺北市○○路○段
     59-1號、59-2號、59-3號、即附圖所示C、D、E之二層樓房
    ，為乙○○、甲○○等先父父王華林於62年間，獲省教育廳
    核准自行出資整修原臺北市幸町 183番地所在、門牌號數建
    物號敷275號、面積建坪23坪7合5勺折合78.51平方公尺之木
    造日式房舍，保留部分一樓房屋，並於舊有房屋內，逾越其
    整修範圍，予以局部改建為二樓臨街之建築物，各自有其獨
    立出入之門戶、有各別之空間，具有其獨立之經濟價值，而
    得為各自交易之不動產，獨立於臺北市○○路 ○段59號房屋
    （日式平房一樓之建築）之外，而非其附屬之建物，至為明
    確；乙○○等三人抗辯教育部所管領坐落於台北市○○段○
    ○段242地號土地上之臺北市○○路○段59-1號、59-2號及59
     -3號即附圖所示C、D、E部分之二層樓房，為其等先父王華
    林原始取得所有權之遺產，由乙○○、甲○○繼承，其等三
    人之占有使用非無權占有，非無可採。
(五)從而，教育部依民法第767條前段、第179條之規定，請求乙
    ○○等三人自臺北市○○路 ○段59-1號、59-2號及59-3號即
    附圖所示 C、D、E部分之二層樓房，遷讓返還教育部，並返
    還相當於租金之不當得利價額，於法自屬無據，不應准許。
    原法院此部分為教育部敗訴判決，經核於法尚無違誤；教育
    部上訴意旨，仍持陳詞，指摘原法院此部分之判決不當，求
    予廢棄，為無理由，應予駁回。
八、本件事證已臻明確，兩造其他攻擊、防禦方法，及提出未援
    用之證據，經斟酌後認不影響判決基礎，無逐一論述必要，
    併此敘明。
據上論結，本件兩造之上訴，均為無理由，爰判決如主文。
中    華    民    國    95    年    5    月     16    日
                  民事第五庭    審判長法  官  林丁寶
                                      法  官  高鳳仙
                                      法  官  陳博享
正本係照原本作成。
如不服本判決，應於收受送達後20日內向本院提出上訴書狀，其
未表明上訴理由者，應於提出上訴後20日內向本院補提理由書狀
（均須按他造當事人之人數附繕本）上訴時應提出委任律師或具
有律師資格之人之委任狀；委任有律師資格者，另應附具律師資
格證書及釋明委任人與受任人有民事訴訟法第466條之一第一項
但書或第二項（詳附註）所定關係之釋明文書影本。
中    華    民    國    95    年    5     月    17    日
                                      書記官  鄭靜如
附註：
民事訴訟法第466條之一（第一項、第二項）：
對於第二審判決上訴，上訴人應委任律師為訴訟代理人。但上訴
人或其他法定代理人具有律師資格者，不在此限。
上訴人之配偶、三親等內之血親、二親等內之姻親，或上訴人為
法人、中央或地方機關時，其所屬專任人員具有律師資格並經法
院認為適當者，亦得為第三審訴訟代理人。


司法院資訊處製作；財團法人民間司法改革基金會備份。
